【裁判字號】    99,上訴,2579
【裁判日期】    990930
【裁判案由】    毒品危害防制條例
【裁判全文】
臺灣高等法院刑事判決                99年度上訴字第2579號
上  訴  人
即  被  告  潘秋月
選任辯護人  舒建中律師
上列上訴人因毒品危害防制條例案件，不服臺灣板橋地方法院99
年度訴更字第1號，中華民國99年6月17日第一審判決（起訴案號
：臺灣板橋地方法院檢察署97年度偵字第11102號），提起上訴
，本院判決如下：
    主  文
上訴駁回。
    事  實
一、潘秋月曾於民國94年間，因持有毒品案件，經臺灣板橋地方
    法院判處有期徒刑4月確定，於94年9月9日執行完畢。猶不
    知悔改，明知海洛因為毒品危害防制條例所明定列管之第一
    級毒品，依法不得販賣、持有，竟基於販賣第一級毒品海洛
    因以營利之犯意，於97年3月30日20時多，在臺北縣中和市
    某處，以新臺幣（下同）13萬元之代價，向真實姓名年籍資
    料均不詳、綽號「阿伯」之成年男子販入重量約1臺兩之海
    洛因，並分裝為4包，欲伺機出售與不特定人以牟利。而警
    方因自97年2月間起即對潘秋月所使用之0000000000號行動
    電話依法實施通訊監察，查知潘秋月於97年3月間在電話中
    持續與通話人有疑似以暗語進行毒品海洛因交易之對話，而
    懷疑其有販售第一級毒品海洛因予不特定人之不法行為（此
    部分未據檢察官起訴），故於97年3月30日晚間在潘秋月位
    於臺北縣三重市○○路42號4樓住處前埋伏，於同日21時20
    分許，潘秋月甫購得上開毒品返回該住處在1樓門前時，警
    方見機不可失，即上前盤查潘秋月，徵得潘秋月之同意後，
    在其身上當場查得甫購得之上開第一級毒品海洛因之其中3
    包，另外1包，潘秋月則並未交出，迨警方與潘秋月上樓到
    住處後，警方又於沙發中查得潘秋月未交出之其餘另1包第
    一級毒品海洛因（合計淨重38.25公克，空包裝袋總重2.91
    公克、純度83.17％，純質淨重31.81公克）及潘秋月所使用
    之00000000 00號行動電話1支，而查悉上情。
二、案經臺北縣政府警察局移送臺灣板橋地方法院檢察署檢察官
    偵查起訴。
    理  由
一、訊據被告潘秋月固承稱於上開時地有被警方查獲甫購得約一
    臺兩之第一級毒品海洛因4包，惟矢口否認有販賣第一級毒
    品犯行，辯稱：伊要回花蓮照顧生病之父親，故一次購買大
    量，欲帶回花蓮供自己施用，才會一次買這麼多，伊通電話
    與其他人談的是買檳榔之事，不是在談買賣毒品云云。
二、經查：
  (一)被告於97年3月30日20時多許，在臺北縣中和市某處，以13
    萬元之代價，向不詳男子綽號「阿伯」之人販入重量約1臺
    兩之海洛因，即分裝為4包，於同日21時20分許，返回其臺
    北縣三重市○○路42號4樓住處門前，在該處1樓為警盤查，
    警方當場在其身上及家中共查得上開毒品海洛因共4包之事
    實，迭據被告於警詢、偵查、原審及本院審理時供認不諱，
    且扣案在被告身上及住處所查得之白色粉末4包，經送法務
    部調查局鑑驗結果，合計淨重38.25公克（空包裝袋總重
    2.91 公克），純度83.17％，純質淨重31.81公克，均含有
    第一級毒品海洛因之成分，有該局97年4月25日調科壹字第
    09723020870號鑑定書1紙在卷可稽（偵查卷第264頁）。此
    部分事實堪以認定。
  (二)被告雖辯稱係一次購買大量毒品，係供為自己施用，不是用
    來販賣云云。而依被告於偵查中供稱：一天施用的量不到
    0.5公克云云（偵卷第247頁）；於原審復供稱：「海洛因是
    摻在香煙裡面用，我每天都有施用，一天施用幾次不一定，
    有時候5、6、7次，平均的話一天施用5次左右吧，我是用吸
    管前面那一截把海洛因弄個2、3次放在香煙裡面，一根香煙
    放的海洛因的量，應該不到1公克，大概是0.5公克左右。」
    、「我每次要用的時候，就用吸管撥一點到香煙裡面去，實
    際上的重量我也不清楚，我買一兩的海洛因，大約可以讓我
    自己施用一個月左右的時間。」云云（原審訴更卷第129頁
    背面、130頁正面）。惟依法務部調查局93年11月函示：「
    經查相關文獻—Clarke's Isolation and Identification
    of Drugs，Second Edition乙書記載海洛因一般劑量為5至
    10毫克（最小致死量約200毫克），用法為每4小時一劑次（
    每日6劑次）。依據該書所載最高劑量10毫克／劑次計算，
    一般人每日最高海洛因毒品用量約60毫克」，有該局函文1
    份存卷可考（原審訴字卷第181頁）。據此計算，每人一個
    月最大海洛因毒品的施用量應約為1800毫克（60×30＝1800
    ），又1公克為1000毫克（見本院卷第71頁教育部重編國語
    辭典修訂本網站列印資料），故正常人一個月最多只能施用
    1.8 公克之海洛因；而被告本次被查獲毒品海洛因數量質純
    淨重為31.81公克，依此推論，被告該次所購之毒品海洛因
    ，以其每日都有施用達6次來計算，即文獻報導之人體最大
    極限施用量，被告該次所購海洛因數量約可供其施用近一年
    半期間（31.81÷1.8＝17.67），被告辯稱：該次購買是施
    用一個月的量云云，顯係事實上不可能之事。再衡情單純施
    用海洛因者，應無僅為降低購入價格，而購買逾越合理期間
    能使用數量之理；而依被告向本院所供，其於97年間以擺檳
    榔攤賣檳榔為生（本院卷第57頁背面），除汽車及不動產外
    ，該年度之財產總額為零，亦有稅務電子閘門財產所得調件
    明細表1份附卷可參（原審訴更卷第67、68頁），足認被告
    非富裕之人，竟1次支付13萬元購入可供自己施用一年半以
    上期間之毒品海洛因，實匪夷所思，不合常情至極，被告上
    開辯解顯係臨訟卸責之詞，並非事實，不可採信。
  (三)再0000000000號行動電話係被告於97年3月間使用之門號，
    被告為警查獲，亦一併在被告身上查得該門號之SIM卡等事
    實，為被告所是認（原審訴更卷第98頁）。警方於97年2月
    19日起至同年4月17日止，對被告所使用0000000000號行動
    電話通話實施通訊監察（通訊監察書見原審卷第221背面、
    222頁正面、本院98年度上訴字第3489號卷第25頁正面、背
    面），並製作相關譯文一份（偵查卷第162-168頁）。原審
    經勘驗其中六通對話內容，結果為（以下逐字譯文內容見原
    審訴更卷第123-124頁99年5月21日勘驗筆錄）：
    97年3月20日，07:28:06 ，阿德（0000000000）→被告
      被告：喂。
      阿德：喂。媽咪喔。
      被告：對。
      阿德：啊我什麼時候過去找你比較方便。
      被告：現在來啦。
      阿德：啊？
      被告：現在來啦。
      阿德：現在喔。啊，我是要．．．
      被告：小姐啦。小姐嘛。
      阿德：對啦，我小姐還要加一倍啦。
      被告：好啦，好啦。
      阿德：好、好、好。一樣嘛。喂。
      被告：對啦。對啦。
      阿德：好、好，我到了打給你。
    97年3月20日，07:49:09  阿德（0000000000）→被告
      被告：喂。
      阿德：喂，我到了。
      被告：好、好。
    97年3月20日，18:20:22   Ａ女（0000000000）→ 被告
      被告：喂。
      Ａ女：喂．．．。
      被告：是。
      Ａ女：大胖過去了喔。
      被告：喔。
      Ａ女：要2個喔。
      被告：好啦。
      Ａ女：喔。他過去了喔。
      被告：好、好。
    97年3月20日， 18:41:22  Ａ女（0000000000） → 被告
      Ａ女：喂。
      被告：喂。
      Ａ女：他到了喔．．．。
      被告：好啦。
      Ａ女：快喔，他們在趕喔。
    97年3月20日，19:51:39   阿忠（0000000000）→ 被告
      被告：喂。
      阿忠：喂，姐仔。阿忠。
      被告：對。
      阿忠：今天1張好不好。
      被告：我跟你說，你們這樣的我不會弄啦。
      阿忠：啊。要不然2張，啊你多弄一些啦。
      被告：啊，你們若是要這樣囉唆，我不要不要賺你們的。
      阿忠：不然2張啦。喔。我在這裡啊。
      被告：跟你說，都要跟我說那些有的沒有的，我實在真的
            。
      阿忠：好啦、好啦。
    97年3月30日， 06:08:21  阿德（0000000000）→被告
      被告：喂。
      阿德：喂，我要2個跟你一樣的。
      被告：對。
      阿德：可以幫我分開嗎。
      被告：什麼2個跟我一樣的。
      阿德：就跟你一樣的，要分開啊，要2個啊，2個那個的啊
            。
      被告：好啦。好啦。
      阿德：好，就這樣。
    原審於99年5月27日審理時復當庭播放該錄音光碟，被告均
    承稱確係其與男子「阿德」、「阿忠」、Ａ女之通話無誤（
    被告於原審及本院審理時均不爭執該部分電話譯文之證據能
    力，且承認係自己與他人之對話，該譯文自有證據能力，得
    為本案證據）。細繹上開通訊監察譯文之對話內容，被告與
    通話對方反覆使用「小姐」、「跟你一樣的」等隱諱言語來
    代表不明人士欲向被告購買之物，更常以「41」、「81」、
    「2個」、「2張」等買賣毒品所慣用之術語代稱欲購買物品
    之數量及金額。再參酌卷附本院被告前案紀錄表，被告曾有
    多次此違反毒品危害防制條例之前科紀錄，自對上開暗號、
    術語之意義知之甚詳，而被告於警詢時及原審審理時亦均不
    否認「女生」係指海洛因，「41」及「81」分別係指8公克
    及4公克（偵查卷第28頁、原審訴更卷第128頁背面），益徵
    上開通話內容確係談論海洛因之買賣無疑。故被告於97年3
    月30日販入海洛因前，曾持續、多次於電話中與他人論及買
    賣海洛因乙節，堪予認定。
  (四)被告雖辯稱：該6通電話內容都是在談論買賣檳榔之事，「
    阿德」說的小姐就是包葉子的檳榔，Ａ女是誰我記不起來，
    大胖是一個常常向伊買檳榔的人云云。惟檳榔買賣係合法交
    易，購買者逕可大方直接說出欲購買物品之品名及數量，焉
    有一再使用暗號、術語或隱諱詞句代稱之必要？且所使用之
    代號竟巧合與常見之毒品交易暗號相合？又檳榔單價甚低、
    使用頻繁，單次購買數量非微，觀諸上開通訊監察內容，竟
    有通話對象欲購買「2個」，且要「分開（裝）」？且一般
    人買賣檳榔，就是直接到檳榔攤購買，販賣者亦可立即備妥
    ，迅速交易完畢，購買者焉有事前打電話聯絡確認才前往購
    買之理？被告所辯上開電話係在講買賣檳榔之事，再再違反
    常情，顯不足採。又依卷附電信公司查詢資料所示，上開「
    00 00000000」號行動電話係陳界德申請使用（偵查卷第320
    頁），該人應就是被告所稱之「阿德」男子；另「00000000
    00」號行動電話係吳富雄申請使用（偵查卷第319 頁），被
    告亦向本院聲請傳喚證人陳界德，待證事項為二人通話內容
    與檳榔買賣有關，而非關毒品云云。惟陳界德於原審時已經
    傳拘而故不到庭（見原審卷第166頁台北市政府警察局北投
    分局函）；本院合法傳喚仍未到庭。而如前述，被告與「阿
    德」、「阿忠」、Ａ女等人通電話所論及內容就是與買賣第
    一級毒品有關，則購毒之「阿德」、「阿忠」、Ａ女等人即
    使到庭，焉可能會承認自己有打電話向被告購毒之此等犯罪
    行為？而本院依經驗法則，已推認上開被告與「阿德」、「
    阿忠」、Ａ女等人對話即係在進行第一級毒品交易，且被告
    果然於數日後即為警查得攜帶量大且質純之第一級毒品，足
    認被告上開與「阿德」、「阿忠」、Ａ女等之對話非為買賣
    檳榔，且亦認為無再調查上開與被告通話之「阿德」、「阿
    忠」、Ａ女等人之真實身分，亦無傳喚上開電話之申請人陳
    界德、吳富雄等人到庭之必要。又關於被告於97年3月間販
    賣第一級毒品予「阿德」、「阿忠」、Ａ女等人之確實日期
    、地點、所交易毒品之明確數量、價金及「阿德」、「阿忠
    」、Ａ女等人，及「阿德」、「阿忠」、Ａ女等人之真實姓
    名身分究竟為何？等各節，因檢察官並未就該部分事實為充
    分之證據調查，且亦未提起公訴，該部分並非本院審理範圍
    ，就該部分事實雖未能再查知確認，惟本院依現存既有卷證
    ，已足資認定被告在97年3月間有從事販賣第一級毒品予「
    阿德」、「阿忠」、Ａ女等人行為，且於97年3月30日即為
    警查獲其一次購買顯然已超過合理供自己施用期間之毒品數
    量，被告購買扣案毒品之目的既不是要供自己施用，復無法
    解釋其一次持有如此量大質純之毒品海洛因之原因、目的，
    則本院依被告於查獲前在電話中反覆以一般常見之毒品交易
    暗語之對話內容，認為被告於97年3月30日一次以十餘萬之
    代價向他人購買38公克餘，純度高達83.17%之毒品海洛因的
    目的，即係基於伺機販售予他人之目的而為，當為合理推認
    ，被告猶空言否認有基於販賣之的目為本案販入毒品犯行，
    自不可採。
  (五)末按海洛因等毒品，本無一定之公定價格，是其各次買賣之
    價格，當亦各有差異，或隨供需雙方之資力、關係之深淺、
    需求之數量、貨源之充裕與否、販賣者對於資金之需求程度
    ，以及政府查緝之態度，進而為各種不同之風險評估，而為
    機動性之調整，是其價格標準，自非一成不變，且販賣者從
    各種「價差」或「量差」或「純度」謀取利潤方式，亦有差
    異，然其所圖利益之非法販賣行為目的，則屬相同，並無二
    致。因之，販賣利得，除經被告坦承，或因帳冊記載致價量
    至臻明確外，確實難以究其原委。然按一般民眾之普遍認知
    ，毒品價格非低、取得不易，且毒品交易向為政府查禁森嚴
    且重罰不寬貸，衡諸常情，倘非有利可圖，殊無必要甘冒持
    有毒品遭查獲、重罰之極大風險，無端親送至交易處所，或
    於自身住處附近交易毒品，抑或購入大量毒品貯藏之理，而
    平添為警查獲之可能。從而，除確有反證足資認定係基於某
    種非圖利本意之關係外，通常尚難因無法查悉其買進、賣出
    之差價，而諉無營利之意思，或阻卻販賣犯行之追訴，致知
    過坦承者難辭重典，飾詞否認者反得逞僥倖，而失情理之平
    。經查，被告為智識正常之成年人，且有多次違反毒品危害
    防制條例之前科紀錄，對於海洛因價格昂貴，取得不易，毒
    品交易為政府檢警機關嚴予取締之犯罪，法律並就此懸有重
    典處罰，當知之甚稔，詎被告竟涉險單次販入淨重近40公克
    之海洛因，倘非欲從中轉售賺取差價或投機貪圖小利，豈有
    甘冒重典且無視海洛因不耐久藏之特性，購入不成比例之大
    量毒品供己施用，而須承擔為警查獲、身陷囹圄，或毒品質
    變、無法施用之風險？據此，被告於97年3月30日販入海洛
    因時，雖因警方於被告實際售出前即將被告查獲，玫未能認
    定其未來售出後之差價利得為若干，惟其主觀上確係基於營
    利意圖而為本案販入毒品海洛因行為，已堪認定。
  (六)綜上所述，被告於97年3月30日一次販入量大質純海洛因毒
    品之目的，係基於再行售出牟利之意思甚明，上開所辯均無
    足採，本案事證已臻明確，被告犯行洵堪認定，應依法論科
    。
三、論罪理由
  (一)查按海洛因係毒品危害防制條例第2條第2項第1款規定第一
    級毒品。又被告行為後，毒品危害防制條例於98年5月20 日
    經總統華總一義字第09800125141號令修正公布第4、11、11
    -1、17、20、25條條文；並自公布後6個月施行（參98年6月
    8日法務部法檢字第0980802279號函依同條例第36條規定，
    修正條文自公布後6個月施行）。再按行為後法律有變更者
    ，適用行為時之法律，但行為後之法律有利於行為人者，適
    用最有利於行為人之法律，刑法第2條第1項定有明文。毒品
    危害防制條例第4條第1項販賣第一級毒品罪之法定刑度原為
    「死刑或無期徒刑，處無期徒刑者，得併科1000萬元以下罰
    金」提高為：「死刑或無期徒刑，處無期徒刑者，得併科
    2000萬元以下罰金」。比較新舊法之結果，因舊法之法定刑
    較輕，對被告較為有利，應適用修正前毒品危害防制條例第
    4條第1項規定。
  (二)核被告潘秋月所為，係犯修正前毒品危害防制條例第4條第1
    項之販賣第一級毒品罪。公訴意旨雖以被告所為係犯同條例
    第5條第1項之意圖販賣而持有第一級毒品罪云云，惟查：販
    賣毒品罪，係行為人明知其為毒品，意圖營利，而將毒品購
    入或賣出，有一於此，其犯罪即屬完成，不必二者兼備；此
    與意圖販賣而持有毒品罪，係指行為人以意圖販賣營利以外
    之原因而持有毒品，其後始起意營利販賣者，並不相同（最
    高法院92年度臺上字第67號判決意旨參照）。而被告於97年
    3月30日晚間一次購買扣案海洛因毒品之目的，自始即係基
    於伺機轉售他人牟利之意圖，已如前述，此與無營利意圖販
    入海洛因，嗣始起意販賣牟利之情形，究有不同，依上說明
    ，被告販入扣案海洛因毒品之行為，已構成販賣第一級毒品
    罪，公訴人未予詳察，以被告所為係犯意圖販賣而持有第一
    級毒品罪，自有未合，惟起訴之基本社會事實仍屬同一，本
    院自得審理，爰變更起訴法條如上。又被告意圖營利販入海
    洛因後，持有海洛因之低度行為，為販賣之高度行為所吸收
    ，不另論罪。再被告有事實欄所載之科刑及執行紀錄，有本
    院被告前案紀錄表1份可稽，其受有期徒刑執行完畢後，5年
    以內故意再犯本件有期徒刑以上罪，為累犯，應依刑法第47
    條第1項規定加重其刑（法定刑為死刑、無期徒刑依法不得
    加重之部分除外）。復按修正前毒品危害防制條例第4條第1
    項販賣第一級毒品罪之法定刑為死刑或無期徒刑，得併科
    1000萬以下罰金，不可謂不重，惟被告意圖營利而販入海洛
    因，於未及售出前即為警查獲，尚未有實際不法利得，客觀
    上之犯罪情節已經較輕，綜觀本案販賣第一級毒品犯行之犯
    罪情狀，依司法院大法官會議釋字第263號解釋、最高法院9
    5年度臺上字第788號判決意旨，考量被告客觀之犯行與主觀
    之惡性，以及其犯罪所生結果，認犯罪之情狀尚有可憫恕之
    情，如科以最低度之法定刑，仍嫌過重，爰依刑法第59條規
    定減輕其刑，並先加後減之（法定刑為死刑、無期徒刑依法
    不得加重之部分除外）。
四、原審以被告罪證明確，變更檢察官原起訴之法條，適用修正
    前毒品危害防制條例第4條第1項、刑法第47條第1項、第59
    條規定，並審酌被告曾有多次違反毒品危害防制條例之前科
    紀錄，仍不知警惕，漠視法令之禁制販入海洛因意圖出售牟
    利，所為非是，惟念其未及將販入之海洛因出售即為警查獲
    ，尚未將毒品流入市面，所生危害非重，兼衡被告之品行、
    智識程度、生活狀況、犯罪之動機、目的、手段、犯罪後之
    態度等一切情狀，量處被告有期徒刑15年2月，並說明扣案
    之海洛因4包（合計淨重38.25公克），為查獲之第一級毒品
    ，應依毒品危害防制條例第18條第1項前段規定宣告沒收銷
    燬，扣案用以盛裝上開海洛因之包裝袋4只，於鑑定時既可
    與海洛因分別秤重，足證可與海洛因析離，且係用於包裹毒
    品，防其裸露、潮濕，便於持有、攜帶，係被告所有供犯罪
    所用之物依毒品危害防制條例第19條第1項規定宣告沒收，
    認事用法均無不合，量刑亦稱妥適，被告上訴猶執前詞否認
    犯罪，為無理由，應予駁回。
據上論斷，應依刑事訴訟法第368條，判決如主文。
本案經檢察官陳明光到庭執行職務。
中    華    民    國    99    年    9     月    30    日
                  刑事第四庭審判長法  官  陳筱珮
                                  法  官  邱滋杉
                                  法  官  孫惠琳
以上正本證明與原本無異。
如不服本判決，應於收受送達後十日內向本院提出上訴書狀，其
未敘述上訴之理由者並得於提起上訴後十日內向本院補提理由書
（均須按他造當事人之人數附繕本）。「切勿逕送上級法院」。
                                  書記官  陳建邦
中    華    民    國    99    年    9     月    30    日

司法院資訊處製作；財團法人民間司法改革基金會備份。
